【裁判字號】    98,上易,1558
【裁判日期】    981224
【裁判案由】    妨害名譽
【裁判全文】
臺灣高等法院刑事判決                98年度上易字第1558號
上  訴  人
即  被  告  乙○○
選任辯護人  羅瑞洋律師
上列上訴人因妨害名譽案件，不服臺灣臺北地方法院98年度易字
第258號，中華民國98年5月18日第一審判決（起訴案號：臺灣臺
北地方法院檢察署97年度偵字第16291 號），提起上訴，本院判
決如下：
    主  文
原判決撤銷。
乙○○散布文字，指摘足以毀損他人名譽之事，處拘役拾日，
如易科罰金，以新臺幣壹仟元折算壹日。緩刑貳年；並應向甲○
○道歉，方式與內容如理由欄七所示。
    事  實
一、乙○○原係甲○○之岳父，因甲○○與前妻賴君佩感情不睦
    ，乙○○竟基於毀損甲○○名譽之單一犯意，於民國96年11
    月19日寄發內容載有：甲○○「婚前不久曾有玩弄女子前科
    ，有受害人家屬前往馬偕醫院作討回公道之訴求」不實並足
    以貶抑甲○○名譽之文字之存證信函予甲○○之父劉瑞光、
    甲○○服務之馬偕紀念醫院（下稱馬偕醫院）（前）院長黃
    俊雄、（前）董事長林建德、該院人力資源政風室；復接續
    於96年11月21日寄發內容載有：甲○○「於95年10月間利用
    賴君佩出國期間，雇用台北市○○路17號某林姓鎖匠敲壞屋
    內保險箱，並竊取其中君佩所有物品....，並將移走保險箱
    移走，企圖湮滅證據」之不實且足以詆毀甲○○名譽之存證
    信函予甲○○服務之馬偕醫院（前）院長黃俊雄、（前）董
    事長林建德、該院人力資源政風室。
二、案經甲○○訴由臺北市政府警察局中山分局報請臺灣臺北地
    方法院檢察署檢察官偵查起訴。
    理  由
一、以下所引證據，經本院當庭提示，檢察官、上訴人即被告乙
    ○○及其選任辯護人對於被告以外之人於審判外之言詞及書
    面陳述均表示同意作為證據（本院第103 反面），且本院審
    酌該言詞陳述或書面陳述作成時，並無違法或不當之狀況，
    依刑事訴訟法第159條之5第1 項規定，均有證據能力，合先
    敘明。
二、訊據被告對卷附96年11月19、21日之存證信函係其書寫等事
    實坦承不諱，然矢口否認有上開犯行，辯稱：有些信函未寄
    發，且信函內容由極少數單位主管具名簽收，96年11月19日
    僅說明事情原委，為愛女抱不平所使用之比喻字句，並非針
    對甲○○玩弄女子之事陳述；96年11月21日僅提醒甲○○其
    能順利完成國外學業，其妻幫助很大，並促請儘快返還取走
    之物，顯無散布於眾之故意。又該等信函，無非以長輩身分
    促請女婿重視家庭生活，避免因此影響其外科醫生工作，甚
    至造成業務過失，故信函之寄發不無與公共利益有關。甲○
    ○婚前確實玩弄女子（曾雯恆）；並竊取賴君佩所有私章、
    物品（美國公民證、珠寶），未經賴君佩同意而列為馬偕醫
    院工作保證人，顯見被告並無攻擊、毀謗之意云云。
三、然查上開事實，業經證人即被害人甲○○指證歷歷，並有96
    年11月19、21日存證信函在卷為憑。上開存證信函分別寄送
    予如事實欄所載之人士，有中華郵政股份有限公司嘉義郵局
    98年11月19日嘉營字第0980100900號函附掛號郵件簽收清單
    、98年11月17日嘉營字第0980100895號函附掛號郵件簽收清
    單在卷可稽（本院卷第212至216頁）。又觀諸上開存證信函
    內容涉及始亂終棄、竊盜等不名譽之指責，容有貶抑、影響
    社會上對甲○○個人人格特質之負面評價，已達毀損甲○○
    名節之程度，至為灼然。
四、被告雖以前詞置辯。然查：
(一)馬偕醫院函示：被告寄發黃前院長俊雄、林前董事長建德、
    人事資源（政風室）之存證信函，純屬私人家庭糾紛信函，
    非與院務相關文件，本院無留存需要，故本院無法經由比對
    確認。再者，因時日久遠，就記憶所及亦無法確認曾否收受
    函示相同之存證信函，固有該院98年9月14日馬院人字第098
    0003135號函（本院卷第191頁）。此僅因時日久遠，無法確
    認有無收受該等存證信函，要難影響中華郵政股份有限公司
    嘉義郵局已查明上開存證信函確實寄送予如事實欄所載相關
    人士之結果。又觀諸上開存證信函，雖為女兒婚姻生活抱不
    平，然以文字毀損他人名譽之事，無論使用之貶損文字佔篇
    幅之多寡，因甲○○證稱：其因被告寄發上開存證信函，常
    遭馬偕醫院約談，並造成我同事認為我犯竊盜罪、到處玩弄
    人家感情的人（原審卷第56頁），顯已對甲○○在社會上所
    保持之人格及聲譽地位，因被告之指摘及傳述，達於毀損之
    程度甚明。再被告所寄發上開存證信函，副本均另送甲○○
    服務之馬偕醫院（前）院長黃俊雄、（前）董事長林建德、
    該院人力資源政風室等人，已足使馬偕醫院相關單位之不特
    定人為處理該事而獲悉被告以文字貶損之對象為甲○○無誤
    。
(二)按言論自由為憲法保障之人民基本權，惟藉憲法之保護而惡
    意散布謠言，傳播不實之言論，適足以破壞憲法保障之基本
    權，自應予合理之限制。因之，刑法第310 條誹謗罪規定，
    即屬法律對於非法言論所加之限制。又司法院釋字第509 號
    解釋明確揭示「真正惡意原則」，亦即行為人就其發表非涉
    及私德而與公共利益有關之言論所憑之證據資料，至少應有
    相當理由確信其為真實，即主觀上應有確信「所指摘或傳述
    之事為真實」之認識，倘行為人主觀上無對其「所指摘或傳
    述之事為不實」之認識，即不成立誹謗罪。惟若無相當理由
    確信為真實，僅憑一己之見逕予杜撰、揣測、誇大，甚或以
    情緒化之謾罵字眼，以文字傳述不實之陳述，達於誹謗他人
    名譽之程度，即非不得以誹謗罪相繩。至行為人就其所指摘
    或傳述之事，應盡何種程度之查證義務，始能認其有相當理
    由確信其為真實，而屬善意發表言論，應參酌行為人之動機
    、目的及所發表言論之散布力、影響力而為觀察。上開存證
    信函關於婚前玩弄女子之事，證人即被告女兒賴君佩固證稱
    ：甲○○婚後曾告訴我，這社會有很多無賴的人，如他婚前
    曾跟某病患女兒交往過，這個女兒的弟弟為了跟他借錢，曾
    到他門診時間去鬧，指控甲○○始亂終棄。這件事情鬧很大
    ，也驚動院長等語（原審卷第58頁）。惟甲○○否認曾告知
    賴君佩上情（原審卷第55反面），且被告僅單純相信賴君佩
    聽聞所得之事實，未曾善盡查證之義務，即以文字傳述與公
    共利益無關，純屬私人領域之感情生活，自無刑法第310 條
    第3 項前段免責不罰規定之適用。另上開存證信函指摘甲○
    ○涉及竊盜罪嫌，雖據賴君佩於原審陳明在卷（原審卷第58
    頁），惟稽之賴君佩所證，可知保險櫃屬甲○○與賴君佩共
    同持有，保險櫃內之戒指、珠寶為被告及其妻贈與甲○○之
    物，且甲○○證稱：那是我的保險櫃，裡面東西也是我的，
    那時為了匯款去美國及辦理證件，所以，才打開保險櫃（原
    審卷第55反面）。則甲○○打開保險櫃拿取屬於其所有之物
    ，要難有何犯罪可言。又甲○○否認曾竊取賴君佩之美國公
    民證、印章等物，且甲○○是否曾盜取賴君佩印章，蓋於受
    聘馬偕醫院之相關文件上，經本院函詢結果，馬偕醫院醫師
    願接受聘任或受聘主管職時，需覓妥連帶保證人分別於應聘
    書及職員保證書上簽章回聘，若有保證人資格不符時，則請
    應聘人另覓符合資格者，於保證書上直接劃上刪除線更換保
    證人，不會另製發新應聘書重新填寫回聘。本院甲○○醫師
    於「95年7 月」任科室主任時，職員保證書之連帶保證人為
    賴君佩，該份應聘書之職員保證書上未有刪除線變更保證人
    之記錄，有該院98年7 月25日馬院人字第0980003134號函附
    應聘書、職員保證書等資料在卷為憑（本院卷第169、170頁
    ），足證甲○○並未於「95年10月」間，從保險櫃內盜取賴
    君佩印章，並用印於相關受聘文件上。則被告徒憑賴君佩有
    誤之記憶，不加查證而任意指摘甲○○確實竊取賴君佩置放
    於保險箱內所有之美國公民證、印章等物，難謂已善盡查證
    之義務，而主觀上確信所指摘或傳述之事為真實。至被告所
    提其餘驗屍報告等證據資料，與本件毀謗之內容無涉，均不
    足以免除被告毀謗甲○○名譽之責任。
五、綜上所述，被告所辯，均不足採。本件被告犯行明確，應依
    法論科。至被告聲請傳喚賴君佩，因本件事證已明，自無傳
    喚之必要。
六、核被告所為，係犯刑法第310條第2項加重誹謗罪。被告前後
    2 次妨害名譽行為，均係基於一個誹謗犯意接續為之，應以
    接續犯而論以一罪。
七、原審認被告犯行明確，予以論罪科刑，固非無見。惟查：(1)
    被告部分信函無證據證明不特定人已收受而得悉（如下述）
    ，原判決未審及此，容有未洽。(2)被告前後2 次所為，時間
    緊密，行為接續，屬一接續毀謗之行為，原判決未予說明，
    稍有疏漏。被告上訴否認犯行，固無理由，已如前述，惟因
    原判決有上開可議之處，自應由本院撤銷改判。爰審酌被告
    身為長輩，雖憂心於甲○○與女兒婚姻失和，仍應以正當手
    段協助促使其等間之感情，詎其以不法手段營造對立氛圍，
    非但無助於改善女兒、女婿間之關係，甚而造成甲○○名譽
    受損，誠屬不該。兼衡被告犯後始終未能坦承犯行，態度難
    認良好，暨其品行、智識程度、犯罪手段、所生危害等一切
    情狀，量處如主文第2 項所示之刑，並諭知易科罰金之折算
    標準。末查，被告前此未曾有犯罪前科，有本院被告前案紀
    錄表在卷可徵，因企圖挽回女兒之婚姻而一時失慮，致罹刑
    典，犯後雖否認犯行，惟當庭表示下不為例，且願意卸下岳
    丈長輩之身分向甲○○致歉，遭甲○○試圖以此達干擾在美
    國婚姻涉訟之結果，足見被告並非毫無悔意，是其經本件刑
    之宣告後，當知警惕，而無再犯之虞，因認以暫不執行其刑
    為當，爰予宣告緩刑2 年，用啟自新；且為回復甲○○之名
    譽，被告應於收受本判決後10日內以雙掛號取回執之存證信
    函方式，函寄上開存證信函之相關受文者，並載明「本人於
    96年11月19日、96年11月21日寄發之存證信函關於甲○○婚
    前有玩弄女子前科、涉嫌竊盜等皆非事實，謹此向甲○○致
    歉」等意旨之內容，並符合中文書信範例，倘被告未遵守，
    屆時執行檢察官得依法聲請撤銷緩刑，併予敘明。
八、公訴意旨另以：被告寄發之上開存證信函2份及信函1份中，
    除上開論罪科刑之犯行外之其餘所為，亦涉犯刑法第310 條
    第2 項加重誹謗罪嫌云云。經查：被告既否認曾寄發95年12
    月3日信函，且馬偕醫院亦無法證實曾經收受，有該院98年9
    月14日馬院人字第0980003135號函在卷為憑（本院卷第191
    頁），又上開信函以平信寄送，衡情以平信方式寄送郵件，
    常因投遞方式而未能確實寄送，則甲○○雖曾收受上開信函
    ，亦無法擔保郵局確實已寄送予相關人士收受；另96年11月
    21日存證信函，收件人劉瑞光，96年11月23日轉於芎林郵局
    窗口招領（招領期限15日，逾期則退回寄件人），現已無電
    腦檔案可考，有中華郵政股份有限公司嘉義郵局98年11月17
    日嘉營字第0980100895號函在卷可稽，亦無法確定上開存證
    信函已寄送劉瑞光收執，則在無積極事證證明被告確實寄送
    該函而使不特定人可共見共聞之事實存在，此部分尚與加重
    毀謗罪構成要件有間。又被告寄發96年11月19日、同年月21
    日存證信函內容，並未涉及「甲○○來美國之目的與其說是
    探望妻兒，不如說是為蒐集證據，因為甲○○不想花一分一
    毫拋棄妻兒之心，昭然若揭；甲○○說謊成性，表裡不一，
    說詞因人而異，又常偽裝木訥、老實，矇騙他人以博取同情
    」、「他所患之病與劉家遺傳有關，劉家有若干人患有此疾
    病」；95年11月21日存證信函內容，亦未涉及「婚前不久曾
    有玩弄女子前科，有受害人家屬前往馬偕醫院作討回公道之
    訴求」，均有上開存證信函在卷為憑，起訴意旨，未明辨被
    告寄送上開存證信函2份及信函1份之確實內容，籠統認上開
    存證信函包括所有毀謗內容，且96年12月3日信函亦已寄送
    相關人士達不特定人可共見共聞狀態，自有誤會。此部分原
    應為被告無罪之諭知，惟公訴人認此部分與上開論罪科刑部
    分，為實質上一罪關係，爰不另為無罪之諭知，附此敘明。
據上論斷，應依刑事訴訟法第369條第1項前段、第364條、第299
條第1項前段，刑法第310條第2項、第41條第1項前段、第74條第
1項第1款、第2項第1款，刑法施行法第1條之1，判決如主文。
本案經檢察官柯麗鈴到庭執行職務。
中    華    民    國    98    年    12    月    24    日
                  刑事第二庭審判長法  官 洪光燦
                                  法  官 宋明蒼
                                  法  官 李麗玲
以上正本證明與原本無異。
不得上訴。
                                  書記官 廖婷璇
中    華    民    國    98    年    12    月    24    日
附錄：本案論罪科刑法條全文
中華民國刑法第310條
意圖散布於眾，而指摘或傳述足以毀損他人名譽之事者，為誹謗
罪，處1年以下有期徒刑、拘役或5百元以下罰金。
散布文字、圖畫犯前項之罪者，處2年以下有期徒刑、拘役或1千
元以下罰金。
對於所誹謗之事，能證明其為真實者，不罰。但涉於私德而與公
共利益無關者，不在此限。


司法院資訊處製作；財團法人民間司法改革基金會備份。
